臺灣高等法院高雄分院民事判決　　　　　　96年度上字第22號
上　訴　人　乙○○
訴訟代理人　楊靖儀律師
訴訟代理人　陳裕文律師
訴訟代理人　朱淑娟律師
被上訴人　　甲○○
訴訟代理人　吳澄潔律師
上列當事人間請求返還土地等事件，上訴人對於民國95年11月30
日臺灣屏東地方法院94年度訴字第470 號第一審判決提起上訴，
本院於96年6 月12日言詞辯論終結，判決如下：
    主  文
原判決廢棄。
被上訴人在第一審之訴及假執行之聲請均駁回。
第一、二審訴訟費用由被上訴人負擔。
    事實及理由
一、被上訴人主張：被上訴人係坐落屏東縣恆春鎮○○○段239
    地號土地之共有人，應有部分為11分之1 。被上訴人於民國
    94年10月5 日發現上訴人擅自在系爭土地舖設水泥，作為停
    車場使用，侵害被上訴人對系爭土地之所有權，爰依民法第
    767 條及第821 條規定，求為命上訴人除去系爭土地上舖設
    之水泥，將系爭土地返還被上訴人及其他共有人之判決。於
    本院聲明：上訴駁回。
二、上訴人則以：系爭土地本為被上訴人之被繼承人尤在仔所有
    ，尤在仔於33年4 月18日將系爭土地售與上訴人，並交付上
    訴人使用收益，上訴人占有系爭土地已逾60年，並委由訴外
    人吳瑞祥在系爭土地開設停車場使用達20餘年，係因買賣關
    係而占有系爭土地，並非無權占有等語，資為抗辯。於本院
    聲明：(一)原判決廢棄。(二)被上訴人在第一審之訴駁回。
三、兩造不爭執事項：
  (一)系爭土地為被上訴人及訴外人尤賜英、尤金生、林尤賜盞、
    陳尤賜品、尤明盛、林尤賜香、尤貴旺、尤李甘杏、尤德龍
    、尤燕美及尤淑貞所共有，而渠等為尤在仔之繼承人。有土
    地登記謄本可稽（審卷第7 頁至第9 頁）
  (二)上訴人現占有使用系爭土地，並舖設水泥，作為停車場使用
    。有現場相片、勘驗測量筆錄、現場簡圖及土地複丈成果圖
    可稽（原審卷第117 頁至第119 頁、第75頁至第77頁、第
    109 頁）。
四、兩造之爭點：
  (一)上訴人與尤在仔間就系爭土地是否有買賣關係存在？
  (二)尤在仔是否已交付系爭土地予上訴人？上訴人占有系爭土地
    是否有合法權源？
五、上訴人與尤在仔間就系爭土地是否有買賣關係存在？
  (一)上訴人主張：上訴人向被上訴人之被繼承人尤在仔購買系爭
    土地，於昭和19年4 月18日 (即民國33年4 月18日)與 尤在
    仔訂立買賣契約書之事實，業據上訴人提出賣渡證、所有權
    賣買登記申請書、收件日期及登記日期分別為民國35年6 月
    20日及民國36年4 月18日之系爭土地所有權狀、尤在仔之戶
    籍謄本、委任司法書士廣田良三之委任狀各1 紙，及系爭土
    地田賦單據35紙為證（原審卷第21頁至62頁）。經本院勘驗
    上開文件之結果：上開文件之紙質已泛黃，書證上之印泥為
    紅色，「杜賣書根字」書證之第11、l2頁上蓋有騎縫印文（
    即臺南地方法院恆春出張所印）等情，有本院勘驗結果可稽
    （本院卷第116 頁），可證上開文書年代久遠，非臨訟製作
    。況且上訴人持有之上開系爭土地所有權狀正本，經本院向
    高雄縣政府函查結果，高雄縣政府以96年3 月28日府地籍字
    第0960074808號函覆：該土地所有權狀與同時期之土地登記
    簿及同時期核發之土地所有權狀相符，有該函附卷可證（本
    院卷第140 頁）。再參以證人吳順源證稱：被告（即上訴人
    ）係我叔叔，因我們吳家的財產都是由我父親吳萬全辦理過
    戶或繼承，所以被告將買賣契約正本交給我父親，我父親希
    望我能夠處理對方辦理過戶，經請教法界人士，發現超過15
    年，所以我請我父親找對方之子女協談等語（原審卷第125
    、126 頁）。證人陳水仔證稱：尤在仔係我們管區警察，系
    爭土地在日據時代係尤在仔所有，後來我在雜貨店有聽尤在
    仔說賣給乙○○等語（原審卷第167 、168 頁）。證人林榮
    春證稱：當時我下班我父親跟我說隔壁要買賣土地，我去看
    的時候現場有乙○○（即上訴人）、尤在仔在談買賣之事等
    語（原審卷第190 頁）。則上訴人主張其向尤在仔購買系爭
    土地，並於昭和19年4 月18日（即民國33年4 月18日）與尤
    在仔訂立買賣契約書即賣渡證之事實，堪信為實在。
  (二)被上訴人雖抗辯：上訴人所提賣渡證、所有權賣買登記申請
    書、委任狀上載「乙○○」，惟乙○○之本名為「吳」，
    在民國35年10月1 日以後才改名為「乙○○」，有戶籍謄本
    可證（原審卷第84頁）。另賣渡證上之賣主「尤在仔」及其
    印文，並非尤在仔生前筆跡及印章。又賣渡證上有關尤在仔
    之地址一再寫錯，地址先是寫恆春郡恆春街鵝鑾鼻229 番地
    ，刪掉再改為恆春郡車城庄車城380 番地，被上訴人整理尤
    在仔在當時之戶籍謄本資料，顯示尤在仔居住在「車城庄車
    城380 番地」之時間，是早在大正9 年10月1 日 (即民國9
    年10月1 日)， 而尤在仔在民國33年4 月18日 (即賣渡證之
    日期)其 戶籍是設在「車城333 番地」，尤在仔是在昭和15
    年12月13日即29年12月13日遷至車城333 番地，此刪改處所
    蓋的印文又與原賣渡證上之賣主尤在仔之印章不同，該賣渡
    證非真實云云。然查：
  (1)上訴人本人到庭說明：其本名「吳」，但因日語發音為「
    乙○○」，立約時尤在仔告知司法書士其姓名為乙○○，賣
    渡證才會如此記載等語（本院卷第117 頁）。參以被上訴人
    提出之「台灣省土地關係人繳驗憑證申報書」 (被上訴人96
    年4 月16日答辯(二)狀證物一)， 上訴人之父親吳得仔去申報
    時，申報人記載為「吳得仔」三字，惟蓋章卻是「吳得」二
    字，上訴人陳稱當時因日本政府統治，男性姓名下加仔字之
    情形，應屬可採。
  (2)另尤在仔於系爭賣渡證上之地址雖與其當時戶籍謄本記載戶
    籍不同，惟買賣契約當事人未必在買賣契約上填載戶籍地址
    ，填住居所或通訊地址所在多有，故此尚不足推認系爭賣渡
    證係偽造。縱被上訴人抗辯賣渡證上之賣主「尤在仔」之簽
    名非尤在仔生前筆跡之情屬實，惟如上述證據，已足認上訴
    人與尤在仔間就系爭土地有買賣關係存在，則訂立賣渡證時
    ，尤在仔既親自到場，縱由代書代為書立「尤在仔」之姓名
    ，並持尤在仔所攜至之印章蓋之，該買賣契約自屬有效。
  (三)被上訴人雖又以：系爭土地在民國35年6 月20日辦理總登記
    時，竟是由上訴人乙○○之父親吳得仔聲稱其是所有權人而
    申辦土地總登記，該土地之權狀，是由上訴人乙○○之父自
    行向恆春地政申請核發，並非真有買賣情事而受交付云云。
    然查，依一般常情，土地權狀足以表徵土地所有權，一般人
    均會妥加保管，上訴人主張因與尤在仔有買賣關係存在，故
    持有系爭土地所有權狀正本，而依據「台灣省土地關係人繳
    驗憑證申報書」（本院卷第135 頁），上訴人之父吳得仔申
    報其為系爭土地之所有權人，惟系爭土地當時既為尤在仔所
    有，上訴人之父吳得仔申報時間為民國35年6 月20日，則若
    非有先前民國33年4 月18日之訂立賣渡證之買賣事實，上訴
    人之父吳得仔豈會去申報其為系爭土地之所有權人？又系爭
    土地當時既為尤在仔所有，縱上訴人吳得仔聲稱其是所有權
    人而申辦土地總登記，豈有在無任何證明情況，即取得系爭
    土地之所有權狀正本之理。且尤在仔當時為警察，若其無買
    賣情事，其既仍為系爭土地之所有權人，為何不申報土地總
    登記? 上訴人於36年取得系爭土地所有權狀，迄尤在仔去世
    （民國60年12月27日)， 長達20餘年間，尤在仔為何未異議
    ? 可證尤在仔確將系爭土地已出售予上訴人，因而由上訴人
    持有系爭土地所有權狀。
  (四)被上訴人復抗辯：上訴人所提出之土地繳納田賦之單據，大
    部分之單據並不足以確定與本件系爭土地有關，以當年日據
    時代戰亂，是否委託上訴人或上訴人之父代為繳納，或是上
    訴人或上訴人之父所有之另二筆土地 (238 、240 地號) 因
    與本件系爭土地毗鄰，是否送達稅單之人員轉給上訴人或上
    訴人之父，而上訴人未為轉交而加以保留迤今，故田賦單據
    在上訴人手中，並不足以即可據此而推論有買賣關係存在云
    云。然查，上訴人所提出之土地繳納田賦之35紙單據中：
    標明系系爭土地即鵝鸞鼻段239 地號者，有67年1 期、66年
    1 期、64年2 期、62年2 期、62年1 期、61年1 期、59年2
    期、58年1 期之單據。上開62年1 期、62年2 期、61年1
    期之田賦繳納通知單上均載明系爭239 地號賦籍冊為215 號
    ，即賦籍冊為215 號即為系爭239 地號土地，則單據載賦籍
    冊215 號亦即系爭土地有65年1 期、63年2 期、61年2 期、
    60年2 期、60年1 期、57年1 期、56年2 期、54年1 期、53
    年1 期之單據。其他37年2 期、38年1 期、38年2 期、41
    年1 期、41年2 期、42年1 期、43年2 期、44年1 期、44年
    2 期、45年1 期、45年2 期、46年1 期、46年2 期、47年2
    期、48年2 期、49年2 期、52年1 期、52年2 期之單據均載
    有業戶姓名為尤在仔。足認自38年起至67年，均由上訴人繳
    納系爭土地田賦，期間包括尤在仔於60年12月27日過世後至
    68年前，亦均由上訴人去繳納，若上訴人係受託代繳應會將
    收據交還，豈有長期妥善保留自38年起至67年間歷年之田賦
    單據之理，被上訴人上開抗辯，與常理不符，自無可取。
  (五)被上訴人再抗辯；上訴人在刑事竊佔案件中自承以163 元買
    入系爭土地，以及已無證人可供傳訊證明有此買賣契約之存
    在及見證。而於原審提出證據僅換發權狀之工本費是160 元
    ，則其陳稱之買受價金已有問題，且上訴人本人於本院陳述
    有諸多矛盾，其再請求傳訊當時年僅14歲之林榮春、19歲之
    柯三妹、以及當時並未住在恆春之陳水仔，出庭作證，除與
    其自身在刑案之陳述無證人矛盾外，該三位證人尚在幼小年
    紀且事不關己，豈有可能會去注意買賣契約之事? 該三位證
    詞顯然有偏坦不實云云。經查，依上訴人主張本件買賣契約
    訂立於民國33年間，距今長達60餘年，上訴人現已近80歲，
    就關於訂約經過之若干細節之陳述，因記憶有誤，致些許誤
    差，及證人林榮春、柯三妹、陳水仔之證述縱有些細節矛盾
    ，但此均為人情之常，且尤在仔於日治時期擔任警察，上訴
    人豈有偽造與尤在仔訂立之賣渡證，因而持有系爭土地所有
    權狀，及長期保留自38年起至67年系爭土地之田賦單據之理
    ? 被上訴人上開抗辯，尚無可採。
  (六)綜上，上訴人主張其向尤在仔購買系爭土地，於昭和19年4
    月18日 (即民國33年4 月18日)與 訂立買賣契約書之事實，
    堪信為實在。
六、尤在仔是否已交付系爭土地予上訴人？上訴人占有系爭土地
    是否有合法權源？
  (一)上訴人主張：其自民國34年買受系爭土地後，尤在仔即交付
    系爭土地予上訴人占用，嗣於民國79年間將系爭土地出租訴
    外人吳瑞祥開闢作停車場等語。被上訴人抗辯：尤在仔並未
    將系爭土地交付予上訴人乙○○，上訴人係於94年才無權竊
    佔使用等語。
  (二)經查：
  (1)證人林榮春證稱：乙○○（即上訴人）從開始買賣之後佔用
    系爭土地作為耕作之用（一部分種地瓜），自觀光興盛之後
    就沒有種等語（原審卷第190 頁）。證人柯三妹證稱: 系爭
    土地一直是乙○○所有，之前在我小時候，我民國33年就幫
    乙○○割稻子，那時系爭土地種稻子，是乙○○在種等語（
    原審卷第172 頁）。另上訴人將系爭土地出租訴外人吳瑞祥
    開闢作停車場，有四鄰證明書2 件可稽（本院卷第66～68
    頁）。上開證明書由證人林榮春、陳水仔、柯三妹及墾丁里
    里長柯啟禎等人出具。而證人柯啟禎於台灣屏東地方法院94
    年度他字第1432號竊佔案件中證稱：我是現任里長，做了15
    屆、17屆，現17屆。我從小就在這塊地（指系爭土地）玩，
    這是乙○○的地，我們以前打球要跟他借地，大概民國78、
    79年這塊地就變成吳昌雄他們開墾丁飯店當停車場使用，有
    無租約，我不清楚等語（該卷影本95年3 月9 日檢察官訊問
    筆錄）。再參以上訴人自38年起至68年止，多年繳納系爭土
    地之田賦，已如前述，上訴人主張買受系爭土地後，尤在仔
    即交付系爭土地予上訴人占用使用事實，應為可採。
  (2)被上訴人抗辯：經恆春鎮公所承辦人員至系爭土地履勘，恆
    春鎮公所於89年12月1 日核發系爭土地之農業使用證明書(
    原審第89頁)， 足證系爭土地在當時確實是農業使用。又由
    原審法院調閱系爭土地之航照圖（原審卷第145 ～155 頁）
    ，其上亦顯示土地上尚有樹木存在，故上訴人所主張系爭土
    地在20年前即已充作停車場使用云云，與事實不符，上訴人
    係於94年才無權竊佔使用系爭土地充作停車場使用云云。然
    查，雖恆春鎮公所於89年12月1 日核發系爭土地之農業使用
    證明書，或系爭土地當時尚有樹木存在之事實，但此僅能證
    明上訴人陳述系爭土地供作停車場使用之期間有誤，尚不足
    推論上訴人未占用系爭土地，被上訴人以此否認尤在仔於買
    賣契約訂立後，已交付系爭土地予上訴人，尚無足採。
  (二)綜上，上訴人主張：其買受系爭土地後，尤在仔即交付系爭
    土地予上訴人占用之事實，堪為可採。
七、綜上所述，上訴人係因與被上訴人之被繼承人尤在仔之買賣
    關係，由尤在仔交付系爭土地供上訴人使用，系爭土地原係
    尤在仔所有，尤在仔死亡後，系爭土地由被上訴人及訴外人
    尤賜英、尤金生、林尤賜盞、陳尤賜品、尤明盛、林尤賜香
    、尤貴旺、尤李甘杏、尤德龍、尤燕美及尤淑貞所共同繼承
    ，而為共有，故上訴人占用系爭土地係有合法權源。被上訴
    人主張上訴人占用系爭土地無合法權源云云，自無可採。從
    而，被上訴人依據民法第767 條及第821 條之規定，訴請上
    訴人移除系爭土地上鋪設之水泥即地上物，並返還系爭土地
    全部與被上訴人及其他共有人，為無理由，不應准許。原審
    為被上訴人勝訴之判決，並為假執行之宣告，尚有未洽。上
    訴意旨指摘原判決不當，求予廢棄改判，為有理由。爰由本
    院予以廢棄改判，如主文第二項所示。
八、據上論結，本件上訴為有理由，依民事訴訟法第450 條、第
    78條，判決如主文。
中　　華　　民　　國　　96　　年　　6 　　月　　26　　日
                            民事第一庭
                                審判長法官  黃金石
                                法      官  林健彥
                                法      官  簡色嬌
以上正本證明與原本無異。
如對本判決上訴，須於判決送達後20日內向本院提出上訴狀，其
未表明上訴理由者，應於上訴後20日內向本院提出上訴理由書（
均須按他造當事人之人數附繕本）。上訴時應提出委任律師或具
有律師資格之人之委任狀，並依附註條文規定辦理。
中　　華　　民　　國　　96　　年　　6 　　月　　26　　日
                                書  記  官  黃一秋
附註：
民事訴訟法第466 條之1 ：
對於第二審判決上訴，上訴人應委任律師為訴訟代理人，但上訴
人或其法定代理人具有律師資格者，不在此限。
上訴人之配偶、三親等內之血親、二親等內之姻親，或上訴人為
法人、中央或地方機關時，其所屬專任人員具有律師資格並經法
院認適當者，亦得為第三審訴訟代理人。
第1 項但書及第2 項情形，應於提起上訴或委任時釋明之。
